ACORDAO-COMPLETO-2462963

ACÓRDÃO 2044/2023 ATA 6/2023 - SEGUNDA CÂMARA

VISTOS, relatados e discutidos os presentes autos de Tomada de Contas Especial instaurada pelo Ministério do Desenvolvimento Regional em razão de não comprovação da regular aplicação dos recursos repassados ao Município de Curaça/BA por meio do Convênio 0288/2008-MI, registrado no Sistema Integrado de Administração Financeira do Governo Federal (Siafi) sob o número 625786, tendo como objeto a "Drenagem de águas pluviais no Bairro João Francisco Félix e pavimentação em paralelepípedo nas ruas José Bispo dos Santos e Raul Santos Seixas, Bairros João Francisco Félix e Distrito Poço de Fora";
ACORDAM os Ministros do Tribunal de Contas da União, reunidos em Sessão da 2ª Câmara, ante as razões expostas pelo Relator, em:
9.1. com fundamento no art. 6º, inciso II, combinado com o art. 19, da Instrução Normativa/TCU 71, de 28/11/2012, arquivar os autos em relação ao Sr. Aristóteles de Oliveira Loureiro, falecido ex-prefeito Municipal de Curaçá/BA;
9.2. considerar revel, para todos os efeitos, a Construtora MVC Ltda., dando-se prosseguimento ao processo, nos termos do art. 12, § 3º, da Lei 8.443, de 16/7/1992;
9.3. com respaldo nos arts. 1º, inciso I, 16, inciso III, alíneas "b" e "c", da Lei 8.443/1992, combinados com os arts. 19 e 23, inciso III, do mesmo diploma, e com arts. 1º, inciso I, 209, incisos II e III, 210 e 214, inciso III, do Regimento Interno deste Tribunal, julgar irregulares as contas da Construtora MVC Ltda., condenando-a ao pagamento das quantias a seguir especificadas, atualizadas monetariamente e acrescidas dos juros de mora desde as respectivas datas até a data do efetivo recolhimento, e fixando-lhe o prazo de 15 (quinze) dias, a contar da notificação deste Acórdão, para que comprove, perante o Tribunal, o recolhimento da dívida aos cofres do Tesouro Nacional, nos termos do art. 23, inciso III, alínea "a", da Lei 8.443/1992, c/c o art. 214, inciso III, alínea "a", do Regimento Interno do TCU:
	VALOR ORIGINAL (R$) 
	DATA DA OCORRÊNCIA 
	DÉBITO/
CREDITO 

	1/10/2008
	43.633,94
	D

	10/11/2008
	17.724,83
	D

	22/12/2008
	16.397,16
	D

9.4. aplicar à Construtora MVC Ltda. a multa prevista no art. 57 da Lei 8.443/1992 combinado com o art. 267 do Regimento Interno desta Corte, no valor de R$ 17.500,00 (dezessete mil e quinhentos reais) , com a fixação do prazo de 15 (quinze) dias, a contar da notificação, para que comprove, perante o Tribunal (art. 214, inciso III, alínea "a", do Regimento Interno-TCU) , o recolhimento da dívida aos cofres do Tesouro Nacional, atualizada monetariamente desde a data deste Acórdão até a do efetivo recolhimento, se for paga após o vencimento, na forma da legislação em vigor;
9.5. autorizar, desde logo, nos termos dos arts. 26 e 28, inciso II, da Lei 8.443/1992:
9.5.1. o pagamento das dívidas em até 36 (trinta e seis) parcelas mensais e consecutivas, se solicitado pela responsável e se o processo não tiver sido remetido para cobrança judicial, fixando-se o vencimento da primeira em 15 (quinze) dias, a contar do recebimento da notificação, e o das demais a cada 30 (trinta) dias, devendo incidir sobre cada uma delas os encargos legais devidos, na forma prevista na legislação em vigor, sem prejuízo ao vencimento antecipado do saldo devedor em caso de não comprovação do recolhimento de qualquer parcela, conforme prevê o art. 217, § 2º, do Regimento Interno deste Tribunal;
9.5.2. a cobrança judicial das dívidas, caso não atendida a notificação;
9.6. encaminhar cópia desta deliberação ao Ministério do Desenvolvimento Regional, aos herdeiros do Sr. Aristóteles de Oliveira Loureiro, à Construtora MVC Ltda. e, nos termos do art. 16, § 3º, da Lei 8.443/1992, e do art. 209, § 7º, do Regimento Interno-TCU, à Procuradoria da República no Estado da Bahia, para adoção das medidas que entender cabíveis.

Tomada de Contas Especial instaurada pelo Ministério do Desenvolvimento Regional em razão de não comprovação da regular aplicação dos recursos repassados ao Município de Curaça/BA por meio do Convênio 0288/2008-MI, registrado no Sistema Integrado de Administração Financeira do Governo Federal (Siafi) sob o número 625786, tendo como objeto a Drenagem de águas pluviais no Bairro João Francisco Félix e pavimentação em paralelepípedo nas ruas José Bispo dos Santos e Raul Santos Seixas, Bairros João Francisco Félix e Distrito Poço de Fora.

Segunda Câmara

Município de Curaçá/BA.

3. Interessados/Responsáveis:
3.1. Responsáveis: Aristóteles de Oliveira Loureiro (CPF XXX.193.325-XX) e Construtora MVC Ltda. (CNPJ 04.645.161/0001-93).
3.2. Interessado: Ministério do Desenvolvimento Regional (CNPJ 03.353.358/0001-96).

13.1. Ministros presentes: Vital do Rêgo (Presidente), Augusto Nardes, Aroldo Cedraz (Relator) e Antonio Anastasia.

AROLDO CEDRAZ

Inicio este Relatório transcrevendo, com alguns ajustes de forma e fundamentado no inciso I do § 3º do art. 1º da Lei 8.443, de 16/7/1992, parte da instrução elaborada no âmbito da Secretaria de Controle Externo de Tomada de Contas Especial (Secex-TCE) e autuada como peça 68:
"INTRODUÇÃO
Cuidam os autos de tomada de contas especial instaurada pelo Ministério do Desenvolvimento Regional, em desfavor de Construtora MVC Ltda. (CNPJ: 04.645.161/0001-93) , em razão de não comprovação da regular aplicação dos recursos repassados por meio do Convênio 53000157200800288, registro Siafi 625786, (peça 7) firmado entre o Ministério da Integração Nacional e o município de Curaçá - BA, e que tinha por objeto o instrumento descrito como 'OBJETO: Drenagem de águas pluviais no Bairro João Francisco Félix e pavimentação em paralelepípedo nas ruas José Bispo dos Santos e Raul Santos Seixas, Bairros João Francisco Félix e Distrito Poço de Fora.'.
HISTÓRICO
Em 19/3/2019, com fundamento na IN/TCU 71/2012, alterada pela IN/TCU 76/2016 e DN/TCU 155/2016, o dirigente da instituição Ministério do Desenvolvimento Regional autorizou a instauração da tomada de contas especial (peça 47) . O processo foi registrado no sistema e-TCE com o número 654/2019.
O Convênio 53000157200800288, registro Siafi 625786, foi firmado no valor de R$ 315.000,00, sendo R$ 300.000,00 à conta do concedente e R$ 15.000,00 referentes à contrapartida do convenente. Teve vigência de 23/6/2008 a 19/12/2008, com prazo para apresentação da prestação de contas em 17/2/2009. Os repasses efetivos da União totalizaram R$ 300.000,00 (peça 8) .
A prestação de contas e complementações enviadas foram analisadas por meio do documento constante na peça 24.
	O fundamento para a instauração da Tomada de Contas Especial, conforme consignado na matriz de responsabilização elaborada pelo tomador de contas, foi a constatação das seguintes irregularidades: 
Inexecução parcial do objeto do convênio descrito como 'OBJETO: Drenagem de águas pluviais no Bairro João Francisco Félix e pavimentação em paralelepípedo nas ruas José Bispo dos Santos e Raul Santos Seixas, Bairros João Francisco Félix e Distrito Poço de Fora.' com aproveitamento da parcela executada.
Pagamento indevido de tarifas bancárias, no âmbito do convênio descrito como 'OBJETO: Drenagem de águas pluviais no Bairro João Francisco Félix e pavimentação em paralelepípedo nas ruas José Bispo dos Santos e Raul Santos Seixas, Bairros João Francisco Félix e Distrito Poço de Fora.'.
Os responsáveis arrolados na fase interna foram devidamente comunicados e, diante da ausência de justificativas suficientes para elidir as irregularidades e da não devolução dos recursos, instaurou-se a tomada de contas especial.
	No relatório (peça 52) , o tomador de contas concluiu que o prejuízo importaria no valor original de R$ 70.107,23, imputando-se a responsabilidade a Aristóteles de Oliveira Loureiro, falecido (a) , Ex-Prefeito Municipal de Curaçá, no período de 1/9/2005 a 31/12/2008, na condição de gestor dos recursos, e Construtora MVC Ltda., na condição de contratada. 
		Em 13/12/2019, a Controladoria-Geral da União emitiu o relatório de auditoria (peça 54) , em concordância com o relatório do tomador de contas. O certificado de auditoria e o parecer do dirigente do órgão de controle interno concluíram pela irregularidade das presentes contas (peças 55 e 56) .
	Em 18/12/2019, o ministro responsável pela área atestou haver tomado conhecimento das conclusões contidas no relatório e certificado de auditoria, bem como do parecer conclusivo do dirigente do órgão de controle interno, manifestando-se pela irregularidade das contas, e determinou o encaminhamento do processo ao Tribunal de Contas da União (peça 57) .
Na instrução inicial (peça 60) , analisando-se os documentos nos autos, concluiu-se pela necessidade de realização de citação para a seguinte irregularidade: 
Irregularidade 1: inexecução parcial do objeto do Convênio 288/2008-MI, com aproveitamento da parcela executada.
	Evidências da irregularidade: documentos técnicos presentes nas peças 24 e 50.
	Normas infringidas: art. 37, caput, c/c o art. 70, parágrafo único, da Constituição da República Federativa do Brasil; art. 93 do Decreto-lei 200/1967; art. 66 do Decreto 93.872/1986; art. 39, da Portaria Interministerial MP/MF/MCT 127/2008; e Cláusula Segunda, inciso II, alínea a, do Termo do Convênio 288/2008-MI.
	Débitos relacionados à responsável Construtora MVC Ltda. (CNPJ: 04.645.161/0001-93) :
	Data de ocorrência
	Valor histórico (R$) 

	1/10/2008
	43.633,94

	10/11/2008
	17.724,83

	22/12/2008
	16.397,16

		Cofre credor: Tesouro Nacional.
		Responsável: Construtora MVC Ltda. (CNPJ: 04.645.161/0001-93) .
Conduta: receber pagamento relativo à parcela não executada do objeto do Convênio 288/2008-MI.
Nexo de causalidade: o recebimento de pagamento relativo à parcela do objeto do Convênio 288/2008-MI maior que a efetivamente executada resultou em prejuízo equivalente à diferença entre o valor pago e o valor correspondente à parcela executada, em afronta ao art. 37, caput, c/c o art. 70, parágrafo único, da Constituição da República Federativa do Brasil; art. 93 do Decreto-lei 200/1967; art. 66 do Decreto 93.872/1986; art. 39 da Portaria Interministerial MP/MF/MCT 127/2008; e Cláusula Segunda, inciso II, alínea a, do Termo do Convênio 288/2008-MI.
Culpabilidade: não há excludentes de ilicitude, de culpabilidade e de punibilidade; é razoável supor que o administrador responsável pela pessoa jurídica tinha consciência da ilicitude de sua conduta; era exigível conduta diversa da praticada, qual seja, receber o pagamento relativo apenas às parcelas efetivamente executadas do objeto. 
	Apesar de o tomador de contas haver incluído Aristóteles de Oliveira Loureiro como responsável neste processo, após análise realizada na instrução de citação (peça 60) , concluiu-se que sua responsabilidade deveria ser excluída, uma vez que, em que pese o responsável tenha sido notificado antes de 10 anos do fato gerador, devem ser arquivados os autos em relação a ele, haja vista que a citação dos herdeiros ocorrerá após os 10 anos e, segundo a jurisprudência, o longo transcurso de tempo entre a prática do ato pelo responsável falecido e a citação dos seus herdeiros e sucessores, sem que tenham dado causa à demora processual, inviabiliza o exercício do contraditório e da ampla defesa, dando ensejo ao arquivamento das contas, sem julgamento do mérito, por ausência de pressupostos para desenvolvimento válido e regular do processo, com fundamento no art. 212, do Regimento Interno do TCU, c/c arts. 6º, inciso II, e 19, da IN-TCU 71/2012 (Acórdão 3879/2017-TCU-Primeira Câmara, Relator Ministro Augusto Sherman; e Acórdão 8791/2016-TCU-Segunda Câmara, Relator Ministro Augusto Nardes) .
Em cumprimento ao pronunciamento da unidade (peça 62) , foi efetuada citação da responsável, nos moldes adiante:
 Construtora MVC Ltda. - promovida a citação da responsável, conforme delineado adiante:
	Comunicação: Ofício 62341/2020 - Seproc (peça 64) 
Data da Expedição: 26/11/2020
Data da Ciência: 1/12/2020 (peça 65) 
Nome Recebedor: Edison Souza de Brito
Observação: Ofício enviado para o endereço da responsável, conforme pesquisa na base de dados no sistema da Receita Federal, custodiada pelo TCU (peça 63) .
Fim do prazo para a defesa: 16/12/2020
	
Conforme Despacho de Conclusão das Comunicações Processuais (peça 67) , as providências inerentes às comunicações processuais foram concluídas. 
Transcorrido o prazo regimental, a responsável Construtora MVC Ltda. permaneceu silente, devendo ser considerada revel, nos termos do art. 12, § 3º, da Lei 8.443/1992.
ANÁLISE DOS PRESSUPOSTOS DE PROCEDIBILIDADE DA IN/TCU 71/2012
Avaliação de Viabilidade do Exercício do Contraditório e Ampla Defesa
	Verifica-se que não houve o transcurso de mais de dez anos desde o fato gerador sem que tenha havido a notificação da responsável pela autoridade administrativa federal competente (art. 6º, inciso II, c/c art. 19 da IN/TCU 71/2012, modificada pela IN/TCU 76/2016) , uma vez que o fato gerador da irregularidade sancionada ocorreu em 22/12/2008, e a responsável foi notificada sobre a irregularidade pela autoridade administrativa competente conforme abaixo:
Construtora MVC Ltda., por meio do ofício acostado à peça 35, recebido em 11/4/2018, conforme AR (peça 36) .
Valor de Constituição da TCE 	
	Verifica-se, ainda, que o valor atualizado do débito apurado (sem juros) em 1/1/2017 é de R$ 129.448,13, portanto superior ao limite mínimo de R$ 100.000,00, na forma estabelecida conforme os arts. 6º, inciso I, e 19 da IN/TCU 71/2012, modificada pela IN/TCU 76/2016. 
OUTROS PROCESSOS/DÉBITOS NOS SISTEMAS DO TCU COM OS MESMOS RESPONSÁVEIS
	Informa-se que foi encontrado processo no Tribunal com a mesma responsável:
	Responsável
	Processos

	Construtora MVC Ltda.
	Processo 007.388/2014-4 [TCE, aberto, 'Contra os Srs. Florenice Jacobina Brito. José Arlindo da Silva Filho, Lailson Guerra Cruz e Reidan Kleber Maia de Oliveira. Motivo: não execução do objeto pactuado no Contrato de Repasse nº 018546514/2005 celebrado com o Município de Curimatá - PI. Processo 00190.012026/2013-33']

	A tomada de contas especial está, assim, devidamente constituída e em condição de ser instruída.
EXAME TÉCNICO
Da validade das notificações:
	Preliminarmente, cumpre tecer breves considerações sobre a forma como são realizadas as comunicações processuais no TCU. A esse respeito, destacam-se o art. 179, do Regimento Interno do TCU (Resolução 155, de 4/12/2002) e o art. 4º, inciso III, § 1º, da Resolução TCU 170, de 30 de junho de 2004, in verbis:
'Art. 179. A citação, a audiência ou a notificação, bem como a comunicação de diligência, farse-ão:
I - mediante ciência da parte, efetivada por servidor designado, por meio eletrônico, fac-símile, telegrama ou qualquer outra forma, desde que fique confirmada inequivocamente a entrega da comunicação ao destinatário;
II - mediante carta registrada, com aviso de recebimento que comprove a entrega no endereço do destinatário;
III - por edital publicado no Diário Oficial da União, quando o seu destinatário não for localizado
 (...) 
Art. 3º As comunicações serão dirigidas ao responsável, ou ao interessado, ou ao dirigente de órgão ou entidade, ou ao representante legal ou ao procurador constituído nos autos, com poderes expressos no mandato para esse fim, por meio de:
I - correio eletrônico, fac-símile ou telegrama;
II - servidor designado;
III - carta registrada, com aviso de recebimento;
IV - edital publicado no Diário Oficial da União, quando o seu destinatário não for localizado, nas hipóteses em que seja necessário o exercício de defesa.
Art. 4º. Consideram-se entregues as comunicações:
I - efetivadas conforme disposto nos incisos I e II do artigo anterior, mediante confirmação da ciência do destinatário;
II - realizadas na forma prevista no inciso III do artigo anterior, com o retorno do aviso de recebimento, entregue comprovadamente no endereço do destinatário;
III - na data de publicação do edital no Diário Oficial da União, quando realizadas na forma prevista no inciso IV do artigo anterior.
§ 1º O endereço do destinatário deverá ser previamente confirmado mediante consulta aos sistemas disponíveis ao Tribunal ou a outros meios de informação, a qual deverá ser juntada ao respectivo processo.
 (...) '
	Bem se vê, portanto, que a validade da citação via postal não depende de que o aviso de recebimento seja assinado pelo próprio destinatário da comunicação, o que dispensa, no caso em tela, a entrega do AR em 'mãos próprias'. A exigência da norma é no sentido de o Tribunal verificar se a correspondência foi entregue no endereço correto, residindo aqui a necessidade de certeza inequívoca. 
	Não é outra a orientação da jurisprudência do TCU, conforme se verifica dos julgados a seguir transcritos:
'São válidas as comunicações processuais entregues, mediante carta registrada, no endereço correto do responsável, não havendo necessidade de que o recebimento seja feito por ele próprio.' (Acórdão 3648/2013-TCU-Segunda Câmara, Relator Min. José Jorge) ;
'É prescindível a entrega pessoal das comunicações pelo TCU, razão pela qual não há necessidade de que o aviso de recebimento seja assinado pelo próprio destinatário. Entregandose a correspondência no endereço correto do destinatário, presume-se o recebimento da citação.' (Acórdão 1019/2008-TCU-Plenário, Relator Min. Benjamin Zymler) ;
'As comunicações do TCU, inclusive as citações, deverão ser realizadas mediante Aviso de Recebimento - AR, via Empresa Brasileira de Correios e Telégrafos, bastando para sua validade que se demonstre que a correspondência foi entregue no endereço correto.' (Acórdão 1526/2007-TCU-Plenário, Relator Min. Aroldo Cedraz) .
A validade do critério de comunicação processual do TCU foi referendada pelo Supremo Tribunal Federal, nos termos do julgamento do MS-AgR 25.816/DF, por meio do qual se afirmou a desnecessidade da ciência pessoal do interessado, entendendo-se suficiente a comprovação da entrega do 'AR' no endereço do destinatário:
'Ementa: agravo regimental. Mandado de segurança. Desnecessidade de intimação pessoal das decisões do tribunal de contas da união. art. 179 do regimento interno do TCU. Intimação do ato impugnado por carta registrada, iniciado o prazo do art. 18 da lei nº 1.533/51 da data constante do aviso de recebimento. Decadência reconhecida. Agravo improvido.
O envio de carta registrada com aviso de recebimento está expressamente enumerado entre os meios de comunicação de que dispõe o Tribunal de Contas da União para proceder às suas intimações.
O inciso II do art. 179 do Regimento Interno do TCU é claro ao exigir apenas a comprovação da entrega no endereço do destinatário, bastando o aviso de recebimento simples.'
Da revelia da responsável Construtora MVC Ltda.
No caso vertente, a citação da responsável se deu em endereço provenientes da base de CPFs da Receita Federal, em sistema custodiado pelo TCU. A entrega do ofício citatório nesse endereço ficou comprovada (peça 65) .
Nos processos do TCU, a revelia não leva à presunção de que seriam verdadeiras todas as imputações levantadas contra os responsáveis, diferentemente do que ocorre no processo civil, em que a revelia do réu opera a presunção da verdade dos fatos narrados pelo autor (Acórdão 1009/2018-TCU-Plenário, Relator Min. Bruno Dantas; 2369/2013 - TCU - Plenário, Relator Min. Benjamin Zymler e 2449/2013 - TCU - Plenário, Relator Min. Benjamin Zymler) . Dessa forma, a avaliação da responsabilidade do agente não pode prescindir da prova existente no processo ou para ele carreada. 
Ao não apresentar sua defesa, a responsável deixou de produzir prova da regular aplicação dos recursos sob sua responsabilidade, em afronta às normas que impõem aos gestores públicos a obrigação legal de, sempre que demandados pelos órgãos de controle, apresentar os documentos que demonstrem a correta utilização das verbas públicas, a exemplo do contido no art. 93 do Decreto-Lei 200/1967: 'Quem quer que utilize dinheiros públicos terá de justificar seu bom e regular emprego na conformidade das leis, regulamentos e normas emanadas das autoridades administrativas competentes.' 
Mesmo as alegações de defesa não sendo apresentadas, considerando o princípio da verdade real que rege esta Corte, procurou-se buscar, em manifestações da responsável na fase interna desta Tomada de Contas Especial, se havia algum argumento que pudesse ser aproveitado a seu favor. 
	No entanto, a responsável não se manifestou na fase interna, não havendo, assim, nenhum argumento que possa vir a ser analisado e posteriormente servir para afastar as irregularidades apontadas.
Em se tratando de processo em que a parte interessada não se manifestou acerca das irregularidades imputadas, não há elementos para que se possa efetivamente aferir e reconhecer a ocorrência de boa-fé na conduta da responsável, podendo este Tribunal, desde logo, proferir o julgamento de mérito pela irregularidade das contas, conforme os termos dos §§ 2º e 6º do art. 202 do Regimento Interno do TCU. (Acórdão 2064/2011-TCU-Primeira Câmara (relator Min. Ubiratan Aguiar) , 6.182/2011-TCU-1ª Câmara (relator Min. Weber de Oliveira) , 4.072/2010-TCU-1ª Câmara (Relator Min. Valmir Campelo) , 1.189/2009-TCU-1ª Câmara (Relator Min. Marcos Bemquerer) , 731/2008-TCU-Plenário (Relator Min. Aroldo Cedraz) .
Dessa forma, a responsável Construtora MVC Ltda. deve ser considerada revel, nos termos do art. 12, § 3º, da Lei 8.443/1992, devendo as contas serem julgadas irregulares, condenando-a ao débito apurado.
Prescrição da Pretensão Punitiva
	Vale ressaltar que a pretensão punitiva do TCU, conforme Acórdão 1441/2016-TCU-Plenário, Relator Min. Benjamin Zymler, que uniformizou a jurisprudência acerca dessa questão, subordina-se ao prazo geral de prescrição indicado no art. 205 do Código Civil, que é de dez anos, contado da data de ocorrência da irregularidade sancionada, nos termos do art. 189 do Código Civil, sendo este prazo interrompido pelo ato que ordenar a citação, a audiência ou a oitiva do responsável.
No caso em exame, ocorreu a prescrição, uma vez que a irregularidade sancionada ocorreu em 22/12/2008, e o ato de ordenação da citação ocorreu em 12/11/2020.
CONCLUSÃO
	Em face da análise promovida na seção 'Exame Técnico', verifica-se que a responsável Construtora MVC Ltda. não logrou comprovar a boa e regular aplicação dos recursos. Instada a se manifestar, optou pelo silêncio, configurando a revelia, nos termos do § 3º do art. 12 da Lei 8.443/1992. Ademais, inexistem nos autos elementos que demonstrem a boa-fé da responsável ou a ocorrência de outras excludentes de culpabilidade.
Verifica-se também que houve a prescrição da pretensão punitiva, conforme análise já realizada.
	Tendo em vista que não constam dos autos elementos que permitam reconhecer a boa-fé da responsável, sugere-se que as suas contas sejam julgadas irregulares, nos termos do art. 202, § 6º, do Regimento Interno do TCU, com a imputação do débito atualizado monetariamente e acrescido de juros de mora, nos termos do art. 202, § 1º, do Regimento Interno do TCU, descontado o valor eventualmente recolhido.
Por fim, como não houve elementos que pudessem modificar o entendimento acerca das irregularidades em apuração, mantém-se a matriz de responsabilização presente na peça 59.
PROPOSTA DE ENCAMINHAMENTO
Diante do exposto, submetemos os autos à consideração superior, propondo ao Tribunal:
considerar revel a responsável Construtora MVC Ltda. (CNPJ: 04.645.161/0001-93) , para todos os efeitos, dando-se prosseguimento ao processo, com fulcro no art. 12, § 3º, da Lei 8.443/1992; 
arquivar os autos em relação ao Sr. Aristóteles de Oliveira Loureiro (CPF XXX.193.325-XX) , falecido (a) , ex-Prefeito Municipal de Curaçá, com fundamento no art. 6º, inciso II, c/c o art. 19 da IN/TCU 71/2012;
		julgar irregulares, nos termos dos arts. 1º, inciso I, 16, inciso III, alíneas b e c, da Lei 8.443/1992, c/c os arts. 19 e 23, inciso III, da mesma Lei, as contas da empresa Construtora MVC Ltda. (CNPJ: 04.645.161/0001-93) , condenando-a ao pagamento das importâncias a seguir especificadas, atualizadas monetariamente e acrescidas dos juros de mora, calculadas a partir das datas discriminadas até a data da efetiva quitação do débito, fixando-lhe o prazo de quinze dias, para que comprove, perante o Tribunal, o recolhimento das referidas quantias aos cofres do Tesouro Nacional, nos termos do art. 23, inciso III, alínea 'a', da citada lei, c/c o art. 214, inciso III, alínea 'a', do Regimento Interno do TCU.  
		Débitos relacionados à responsável Construtora MVC Ltda. (CNPJ: 04.645.161/0001-93) :
	Data de ocorrência
	Valor histórico (R$) 

	1/10/2008
	43.633,94

	10/11/2008
	17.724,83

	22/12/2008
	16.397,16

Valor atualizado do débito (com juros) em 24/2/2021: R$ 212.844,51.
	autorizar, desde logo, a cobrança judicial das dívidas, caso não atendida a notificação, na forma do disposto no art. 28, inciso II, da Lei 8.443/1992;
autorizar também, desde logo, se requerido, com fundamento no art. 26 da Lei 8.443, de 1992, c/c o art. 217, §§ 1º e 2º do Regimento Interno do TCU, o parcelamento da (s) dívida (s) em até 36 parcelas, incidindo, sobre cada parcela, corrigida monetariamente, os correspondentes acréscimos legais, fixando-lhe o prazo de quinze dias, a contar do recebimento da notificação, para comprovar, perante o Tribunal, o recolhimento da primeira parcela, e de trinta dias, a contar da parcela anterior, para comprovar os recolhimentos das demais parcelas, devendo incidir, sobre cada valor mensal, atualizado monetariamente, os juros de mora devidos, no caso do débito, na forma prevista na legislação em vigor, alertando a responsável de que a falta de comprovação do recolhimento de qualquer parcela importará o vencimento antecipado do saldo devedor, nos termos do § 2º do art. 217 do Regimento Interno deste Tribunal; 
enviar cópia do Acórdão a ser prolatado à Procuradoria da República no Estado de BA, nos termos do § 3º do art. 16 da Lei 8.443/1992, c/c o § 7º do art. 209 do Regimento Interno do TCU, para adoção das medidas cabíveis; e
enviar cópia do Acórdão que vier a ser proferido ao Ministério do Desenvolvimento Regional e aos responsáveis, para ciência, informando-lhes que a decisão está disponível para a consulta no endereço www.tcu.gov.br/acordaos, além de esclarecer que, caso requerido, o TCU poderá fornecer sem custos as correspondentes cópias, de forma impressa;
informar à Procuradoria da República no Estado de BA, ao Ministério do Desenvolvimento Regional e à responsável que a presente deliberação, acompanhada do Relatório e do Voto que a fundamenta, está disponível para a consulta no endereço www.tcu.gov.br/acordaos, além de esclarecer que, caso requerido, o TCU poderá fornecer sem custos as correspondentes cópias, de forma impressa; e
informar à Procuradoria da República no Estado de BA que, nos termos do parágrafo único do art. 62 da Resolução TCU 259/2014, os procuradores e membros do Ministério Público credenciados nesta Corte podem acessar os presentes autos de forma eletrônica e automática, ressalvados apenas os casos de eventuais peças classificadas como sigilosas, as quais requerem solicitação formal."
2.	Esta proposta de encaminhamento contou com a anuência do corpo diretivo da SecexTCE (peças 69 e 70) , e com a concordância, em essência, do Ministério Público junto a este Tribunal de Contas da União (MPTCU) , representado nestes autos pelo Procurador Júlio Marcelo de Oliveira, cujo parecer (peça 71) segue parcialmente colacionado abaixo:
"O Ministério Público de Contas da União manifesta-se de acordo com a proposta de encaminhamento apresentada pela unidade instrutiva. 
Ressalta-se, todavia, no tocante ao arquivamento do feito em relação ao sr. Aristóteles de Oliveira Loureiro (CPF XXX.193.325-XX) , falecido antes de ser determinada sua citação, que o MP de Contas anuí à proposta de arquivamento sem julgamento do mérito das contas daquele responsável em virtude das particularidades que revestem o caso em concreto, pois o chamamento dos herdeiros daquele ex-prefeito a apresentarem alegações de defesa, passados mais de 10 anos desde a realização de pagamentos indevidos à Construtora MVC Ltda., efetivamente prejudicaria o efetivo exercício dos direitos constitucionais do contraditório e da ampla defesa."
	É o Relatório.

não há.

Procurador Júlio Marcelo de Oliveira.

TOMADA DE CONTAS ESPECIAL. CONVÊNIO. EXECUÇÃO PARCIAL DO OBJETO PACTUADO. PARCELA EXECUTADA APROVEITÁVEL. FALECIMENTO DO GESTOR MUNICIPAL E PREJUÍZO À DEFESA DOS HERDEIROS POR LONGO DECURSO DE PRAZO. ARQUIVAMENTO DO FEITO EM RELAÇÃO A ESSE RESPONSÁVEL. CITAÇÃO DA EMPRESA CONTRATADA. REVELIA. CONTAS IRREGULARES, CONDENAÇÃO EM DÉBITO E APLICAÇÃO DE MULTA.

TOMADA DE CONTAS ESPECIAL (TCE)

Secretaria de Controle Externo de Tomada de Contas Especial (Secex-TCE).

Conforme consignado no Relatório precedente, trata-se de Tomada de Contas Especial (TCE) instaurada pelo Ministério do Desenvolvimento Regional em razão de não comprovação da regular aplicação dos recursos repassados por meio do Convênio 0288/2008-MI, registrado no Sistema Integrado de Administração Financeira do Governo Federal (Siafi) sob o número 625786, tendo como objeto a "Drenagem de águas pluviais no Bairro João Francisco Félix e pavimentação em paralelepípedo nas ruas José Bispo dos Santos e Raul Santos Seixas, Bairros João Francisco Félix e Distrito Poço de Fora, no Município de Curaça - BA" (peça 7, p. 1) .
O tomador de contas concluiu que o prejuízo importaria no valor original de R$ 70.107,23, imputando-se a responsabilidade a Aristóteles de Oliveira Loureiro, prefeito municipal de Curaçá no período de 1º/9/2005 a 31/12/2008, e à Construtora MVC Ltda., na condição de contratada.
No Relatório de Auditoria (peça 54) , conclui-se pela irregularidade das contas com os mesmos contornos, conforme Certificado de Auditoria 654/2019 (peça 55) e Parecer do Dirigente do Órgão de Controle Interno (peça 56) . O devido pronunciamento ministerial encontra-se à peça 57.
No âmbito deste Tribunal de Contas da União (TCU) , a Secretaria de Controle Externo de Tomada de Contas Especial (Secex-TCE) , unidade técnica encarregada de instruir o presente feito, após análise preliminar dos autos (peça 60) , concluiu que deveria ser excluída a responsabilidade do Sr. Aristóteles de Oliveira Loureiro, falecido em 17/8/2016 (certidão de óbito à peça 46) , pois, em que pese esse responsável ter sido notificado antes de passados 10 anos desde o fato gerador, a citação de seus herdeiros ocorreria após o transcurso do referido prazo, prejudicando por conseguinte, segundo a jurisprudência desta Corte de Contas, o exercício do contraditório e da ampla defesa por parte desses interessados.
Promoveu-se exclusivamente, então, a citação da Construtora MVC Ltda., o que foi feito levando-se em consideração o endereço constante da base de dados da Receita Federal (peça 63) , tendo essa responsável permanecido inerte, operando-se contra ela, destarte, os efeitos da revelia, sem prejuízo à continuidade do feito, conforme prevê o art. 12, § 3º, da Lei 8.443, de 16/7/1992.
Em sua derradeira instrução, a SecexTCE concluiu que "a responsável Construtora MVC Ltda. não logrou comprovar a boa e regular aplicação dos recursos" e sugeriu que "suas contas sejam julgadas irregulares, nos termos do art. 202, § 6º, do Regimento Interno do TCU, com a imputação do débito atualizado monetariamente e acrescido de juros de mora, nos termos do art. 202, § 1º, do Regimento Interno do TCU, descontado o valor eventualmente recolhido" (peça 68, p. 6, itens 32 e 34) .
O Ministério Público junto a este Tribunal de Contas da União (MPTCU) , por sua vez, manifestou-se de acordo com a unidade instrutiva, ressaltando que, no tocante ao arquivamento do feito em relação ao Sr. Aristóteles de Oliveira Loureiro, estaria anuindo "à proposta de arquivamento sem julgamento do mérito das contas daquele responsável em virtude das particularidades que revestem o caso em concreto, pois o chamamento dos herdeiros daquele ex-prefeito a apresentarem alegações de defesa, passados mais de 10 anos desde a realização de pagamentos indevidos à Construtora MVC Ltda., efetivamente prejudicaria o efetivo exercício dos direitos constitucionais do contraditório e da ampla defesa" (peça 71, p. 3) .
Concordo, na íntegra, com os pareceres precedentes no que tange ao Sr. Aristóteles de Oliveira Loureiro, em relação a quem cabe arquivar os autos com fundamento no art. 6º, inciso II, combinado com o art. 19, da Instrução Normativa/TCU 71, de 28/11/2012.
Também acompanho os pareceres precedentes em relação à Construtora MVC Ltda., mesmo à luz do novo entendimento constante da Resolução/TCU 344, de 11/10/2022, que "Regulamenta, no âmbito do Tribunal de Contas da União, a prescrição para o exercício das pretensões punitiva e de ressarcimento.".
Em respaldo a essa afirmação, convém detalhar a seguinte cronologia de fatos:
A prestação de contas, datada de 17/3/2009 - 88 dias após o encerramento do prazo para prestação de contas (19/12/2008) -, foi recebida no órgão de origem em 30/3/2009 (peça 14) , começando a correr nesta data, nos termos dos arts. 2º e 4º, inciso II, da Resolução/TCU 344/2022, o prazo prescricional de 5 anos para o exercício, por parte desta Corte de Contas, das pretensões punitiva e de ressarcimento em desfavor dos responsáveis (gestores e contratados) pela boa e regular aplicação dos recursos públicos federais afetos ao Convênio 0288/2008-MI;
Em 30/12/2013 houve interrupção da prescrição (art. 5º, inciso II, da Resolução/TCU 344/2022) com a emissão do Parecer Técnico de Acompanhamento atestando que "as metas referentes ao Plano de Trabalho do CONVÊNIO 288/2008 estão 74,08% concluídas, se comparado ao convênio firmado" e concluindo que "há restrições que importam em R$ 81.643,73" (peça 24, p. 2) ;
Nova interrupção do prazo prescricional ocorreu em 2/4/2018 (art. 5º, inciso II e § 1º, da Resolução/TCU 344/2022) com o encaminhamento de comunicação do Ministério da Integração Nacional ao Sr. Marcelo Videres Cordeiro de Brito, sócio administrador da Construtora MVC Ltda., notificando-o de que a execução física do convênio em epígrafe não teria sido integralmente aprovada pela área técnica do concedente, tendo sido estabelecido na mesma comunicação que a referida empresa disporia de 15 dias para apresentar justificativas acompanhadas de documentos técnicos sobre os apontamentos feitos pela área técnica (Ofício nº 414/2018/CGPC/DGI/SECEX/MI, peça 35; Aviso de Recebimento datado de 11/4/2018, peça 36) ;
Nova interrupção do prazo prescricional ocorreu em 1º/12/2020 (art. 5º, inciso I e § 1º, da Resolução/TCU 344/2022) com a citação da Construtora MVC Ltda. no bojo deste TC Processo 040.718/2019-0 (Ofício 62341/2020-TCU/Seproc, peça 64; Aviso de Recebimento datado de 1º/12/2020, peça 65) ;
A derradeira movimentação deste processo de TCE ocorreu em 1º/3/2021 com a emissão do parecer do MPTCU, não tendo transcorrido, portanto, prazo suficiente para a prescrição intercorrente a que se refere o art. 8º da Resolução/TCU 344/2022.
Evidencia-se, portanto, a não ocorrência de prescrição das pretensões punitiva e de ressarcimento em relação às irregularidades presentemente tratadas, razão pela qual acolho a proposta de encaminhamento formulada nos pareceres da SecexTCE (peças 68 a 70) e do Ministério Público de Contas (peça 71) , acrescentando, contudo, a aplicação de multa proporcional ao dano, nos termos do art. 57 da Lei 8.443/1992.
Quanto à dosimetria da pena, em atenção às disposições do art. 22, § 2º, do Decreto-Lei 4.657, de 4/9/1942 (Lei de Introdução às Normas do Direito Brasileiro - LINDB) , com a redação dada pela Lei 13.655, de 25/4/2018, tem-se que configura conduta grave a irregularidade atribuída à responsável em epígrafe, qual seja, o recebimento de recursos públicos sem a correspondente contraprestação de serviços, em absoluta afronta ao art. 37, caput, combinado com o art. 70, parágrafo único, da Constituição da República Federativa do Brasil; ao art. 93, do Decreto-Lei 200, de 25/2/1967; ao art. 66, do Decreto 93.872, de 23/12/1986; ao art. 39, da Portaria Interministerial MP/MF/MCT 127, de 29/5/2008; e à Cláusula Segunda, inciso II, alínea "a", do Termo do Convênio 288/2008-MI.
Por outro lado, há que se registrar que a Construtora MVC Ltda. não consta na base de acórdãos condenatórios do TCU, motivo pelo qual entendo que o montante da multa deve ficar em patamar próximo a apenas dez por cento do valor atualizado do débito.
Nada mais havendo a ponderar, encerro meu pronunciamento, mas não sem antes repisar que adoto como razões de decidir o exame de mérito empreendido pela Secex-TCE (peças 68 a 70) e acolhido pelo Ministério Público de Contas (peça 71) .
	Ante o exposto, VOTO no sentido de que o Tribunal adote a deliberação que ora submeto à apreciação deste Colegiado.
TCU, Sala das Sessões, em 21 de março de 2023.
AROLDO CEDRAZ 
Relator